【裁判字號】    89,上易,2211
【裁判日期】    900206
【裁判案由】    竊盜等
【裁判全文】
臺灣高等法院高雄分院刑事判決          八十九年度上易字第二二一一號
    上訴人
    即被告  乙○○
    上訴人
    即被告  甲○○
    共同選任辯護人  林弘明
右上訴人等因竊盜等案件，不服臺灣高雄地方法院八十八年度易字第一八七二號中華
民國八十九年十月二十六日第一審判決（起訴案號：臺灣高雄地方法院檢察署八十七
年度偵字第二七八五二號），提起上訴，本院判決如左：
      主      文
原判決關於乙○○、甲○○部分撤銷。
乙○○、甲○○均無罪。
      理      由
一、公訴意旨略以：乙○○為百成土木包工業負責人，民國八十七年十月二十八日向
    高雄縣政府承包美濃鎮東南紙廠下游疏濬工程，竟意圖為自己不法之所有，於施
    工期間，在美濃鎮東南紙廠下游約一公里處河川地水區內，利用疏濬工程挖掘土
    石之機會，僱用梁瑞英為現場監工，甲○○、朱俊彥、成少龍（朱俊彥、成少龍
    二人另移台灣屏東地方法院併案審理）為挖土機司機，嗣於八十七年十一月三十
    日上午十時三十分許，有砂石車司機楊進華、姚光明、林明仁、朱重華、吳崇寶
    、許春連、王國正、黃森吉、王復興及陳鴻寶等人在現場載運砂石竊賣時為檢察
    官會警調及台灣省第七河川局人員查獲，因認乙○○、甲○○不無與前開梁瑞英
    等其他人共犯水利法第九十二條之一第一項中段之在行水區內擅採砂石罪嫌及刑
    法第三百二十條第一項之竊盜罪嫌，二罪間有方法結果之牽連關係云云。
二、查共同被告梁瑞英、楊進華、姚光明、朱重華、吳崇賢、許春連、王國正、王復
    興、陳鴻寶、林明仁等人均經原審以並無證據證明渠等與乙○○共謀竊取河砂載
    運出去販賣之行為，而判決無罪確定，共同被告黃林吉則因已死亡，而經原審諭
    知不受理，另移送屏東地方法院併辦之共同被告朱俊彥、成少龍，則經該院及本
    院咸認與承包商乙○○間無何竊盜之犯意聯絡，有台灣屏東地方法院八十七年易
    字第二一一五號案及本院八十九年上易字第三號案判決在卷可參，是茲所應審究
    者，乃被告乙○○與甲○○有無共同為前開公訴人所指之罪嫌而已，合先說明。
三、犯罪事實應依證據認定之，無證據不得推定犯罪事實，又不能證明被告犯罪者，
    應諭知無罪之判決，刑事訴訟法第一百五十四條、第三百○一條第一項分別定有
    明文。又事實之認定，應憑證據，如未能發現相當證據，或證據不足以證明，自
    不能以推測或擬制之方法，為裁判基礎（最高法院四十年台上字第八六號判例參
    照）。
四、訊據上訴人即被告乙○○、甲○○固不否認有於前揭時間挖取砂石之行為，惟否
    認有竊盜及違反水利法之犯行，乙○○辯稱：伊為百成土木包工業負責人，八十
    七年十月二十八日與高雄縣政府訂約，承攬美濃溪下游疏濬工程（挖除溪岸混凝
    土消波塊上之廢棄土），施工期間，因現場工人甲○○於同年十一月初某日在工
    地向伊反應，工地現場供卡車行走沿河岸以廢土修築之施工便道，路面濕滑，不
    易通行，經伊二人商議後，決定由甲○○要求怪手司機挖採河砂瀝乾後舖於便道
    路，迨完工後即將河砂推入河中，且亦曾徵得高雄縣政府監工黃世忠之同意，伊
    並無不法所有之意圖云云，伊甲○○亦辯稱合約就修築施工便道僅編列新台幣九
    千餘元，如置砂石舖設並不伐算，乃經監工同意，就近挖採河砂舖上，完工後已
    回復原狀等語。
五、經查被告乙○○確係將挖採之河砂用於舖陳施工便道，經高雄縣政府監工告以舖
    便道可以，但不可以將河砂載走，完工後應回填於河川等情，業據證人黃世忠於
    檢察官偵查及原審審理寺證述屬實（偵查卷第四二頁及原審卷第二一七頁），而
    砂石車司機楊進華、姚光明、林明仁、朱重華、吳崇賢許春連、王國正、黃森吉
    、王復興及陳鴻寶等人最前往該處載運疏濬美濃溪挖起之土方，並非載運河砂，
    此非但經楊進華等人供明在卷，並為原審諭知楊進華等人無罪認定之事實，是被
    告等挖採河係為舖陳施工便道，而非係運出販售，已可認定，且被告等於完工後
    已將河砂推回河中，顯見其等自始即無不法所有之意圖，惟查竊盜罪之成立，必
    須以不法所有之意圖為前題要件，所謂不法所有之意圖，本質上為「取得意圖」
    ，而有別於詐欺罪之「得利意圖」，「取得意圖」之內涵乃在強調行為人必須有
    為自己或他人不法取得之慾望，進而實施取得之行為，故行為人必須以自任所有
    權人之方式，持續排除真正所有人對該標的物之支配權，將之據為己有，而達到
    自己之利益，若行為人並非自為所有人之地位，而持續排除真正所有人支配權之
    意思，則既無取得之意圖，即無竊盜之犯意，故我刑法並不承認有「使用竊盜」
    罪，其理在此，是被告乙○○縱令依工程合約應自備器料且編列修築施工便道之
    費用，但既將完工後之河砂推入水中，並無將之載運他處據為己有而為處分，顯
    無持續所有人（國家）對河砂之支配權，否則既已將河砂挖起，以現今砂石奇貨
    可居，得之不易，若欲竊取，豈有不乘機運走之理之，再者，承包工程為圖一時
    之便，承攬人常順手利用工程區域之資材以方便施工，並未逾越一般人之法律認
    知，且為社會通念所容許被告等既無不法所有之意圖，自無竊盜犯行可言。
六、末查水利法第九十二條之一第一項係規定「違反第七十八條第一項各款情形之一
    者，除通知限期回復原狀、清除或廢止違禁設施外，處六千元以上三萬元以下罰
    鍰；因而損害他人權益者，處三年以下有期徒刑，拘役或科或併科四千元以上二
    萬元以下罰金；致生公共危險者，處五年以下有期徒刑，得併科六千元以上三萬
    元以下罰金」，並前段應屬行政罰鍰，非普通法院職掌，中段之罪須因而損害他
    人權益始足當之，所謂他人，參諸同法第九十二條、第九十三條、第九十四條應
    係指國家以外之私人，本件被告等既已將河砂推入河中，應無損害人權益之情事
    ，至於後段法條明定應致公共危險，方得論罪，並非一有同法第七十八條各款行
    為，罪即成立，被告等所挖取之河砂既已回填，且自卷附照片觀之，該美濃溪水
    流不大，又適逢枯水期應不足生具體之公共危險，即公訴人亦未認被告等有該條
    項後段之犯行，從而被告等所為，亦難構成違反上開水利法之罪。
七、綜上所述，並無積極確切之證據足認被告等有違反水利法及竊盜之犯行，原審未
    予詳求，遽予論罪科刑，自有未洽，被告等上訴否認犯罪而指摘原判決不當，非
    無理由，應由本院將原判決被告乙○○、甲○○之部分撤銷，諭知被告等無罪。
據上論斷，應依刑事訴訟法第三百六十九條第一項前段、第三百六十四條、第三百零
一條第一項，判決如主文。
本案經檢察官鄭文貴到庭執行職務。
中    華    民    國      九十      年       二       月     六   日
                              臺灣高等法院高雄分院刑事第四庭
                                  審判長法官  陳吉雄
                                        法官  陳啟造
                                        法官  陳朱貴
右正本證明與原本無異。
不得上訴。
        書記官  沈有進
中    華    民    國      九十      年       二       月    八    日
                                                            ＦＪ


司法院資訊處製作；財團法人民間司法改革基金會備份。
